【裁判字號】    89,訴,87
【裁判日期】    891003
【裁判案由】    違反山坡地保育利用條例
【裁判全文】
臺灣臺東地方法院刑事判決                            八十九年度訴字第八七號
    公  訴  人  臺灣臺東地方法院檢察署檢察官
    被      告  甲○
    選任辯護人  吳漢成律師
右列被告因違反山坡地保育利用條例案件，經檢察官提起公訴 (八十九年度偵字第一
八二號），本院判決如左：
    主      文
甲○無罪。
    理      由
一、檢察官起訴被告甲○違反山坡地保育利用條例第三十四條第一項、水土保持法第
    三十二條第一項以及區域計劃法第二十二條等犯罪的事實經過，請參閱附在本件
    判決書後面的起訴書。
二、本院判決被告無罪的法律依據如下：刑事訴訟法第一百五十四條規定：「犯罪事
    實應依證據認定之，無證據不得推定其犯罪事實」，與第三百零一條第一項前段
    規定：「不能證明被告犯罪者，應諭知無罪之判決」。另外還參考最高法院六十
    六年臺上字第三一一八號判例要旨：「刑法第三百二十條第二項之竊佔罪，為即
    成犯，於其竊佔行為完成時犯罪即成立，以後之繼續竊佔乃狀態之繼續，而非行
    為之繼續」。
三、由於本案的被告並不否認有在臺東縣太麻里鄉○○段第八０六之四地號的山坡地
    上，建築房舍、涼亭並且開闢小路，以及在第八０六之三地號的一部分土地，把
    原來是泥土路的產業道路，舖成水泥道路。但是，第八０六之四地號的土地，被
    告從民七十八年一月一日開始，就向財政部國有財產局承租以上所說的山坡地，
    這一點，除了可以參閱附在本院卷內的臺東縣政府出租清冊之外，連檢察官也沒
    有否認。因此，本院對於被告是否有在山坡地內墾植、占用的事實就不須要再詳
    加查證，而本案的爭議，只是法律見解的適用問題。
四、首先，水土保持法第三十二條第一項規定，是山坡地保育利用條例第三十四條第
    一項的特別規定，並且，這種犯罪行為屬於竊佔的性質，這在實務上，都是沒有
疑問的。既然水土保持法第三十二條第一項規定的犯罪行為，也是屬於竊佔性質
    ，而竊佔，就刑法上來說，屬於一種「即成犯罪」，也就是說，行為人竊佔之後
    ，是屬於一種「狀態的繼續」，而不是一種「行為的繼續」，因此，被告在八十
    二年間，在美和段第八０六之四地號山坡地，完成興建房舍、涼亭、小路的行為
    ，在當時，水土保持法並沒有公佈生效，一直要等到八十三年五月二十九日，水
    土保持法才生效施行，而依照刑法第一條的規定：「行為之處罰，以行為時之法
    律有明文規定者為限」，這條規定的意思，就是說；如果行為的當時，沒有規定
    處罰的法律，即使事後，又重新對某種特定的行為，公佈處罰的法律，那麼，法
    院也就不能再對該種行為論處刑罰。所以，被告在八十二年間，自己興建房舍、
    涼亭、小路，那個時候，水土保持法還沒有生效施行，依照上面剛剛所講的，被
    告的行為就不能用水土保持法來處罰。
五、接下來，檢察官起訴被告違犯修正前山坡地保育利用條例第三十四條第一項的規
    定，但是，本項所規範的犯罪行為，性質上屬於竊佔，這在前面已經說過，本條
    所規定的「在公有或他人山坡地內，擅自墾植或設置工作物」，就是指行為人沒
    有使用權而擅自佔用山坡地開墾種植，然而，被告從七十八年一月一日開始，就
    向國有財產局承租美和段第八０六之四地號的山坡地，它是屬於農牧用地，被告
    擅自興建房舍、涼亭、小路，雖然不是做為農牧使用，但是也和無權使用而竊佔
    開墾不同，當然不成立修正前山坡地保育利用條例第三十四條第一項的犯罪。被
    告承租土地之後，把一部分土地用來蓋房子，這只是屬於違反行政法上的義務，
    而應科處行政罰鍰。至於，被告在美和段第八０六之三地號的其中一小段部分山
    坡地上整修道路，本來這一小段路是用泥土舖成，原本早就已經存在，被告只是
    把它改舖成水泥路而已，這一小段的泥土路，並不是被告自己設置，雖然被告沒
    有承租這個地號的土地，也不成立修正前山坡地保育利用條例第三十四條第一項
    所規定的犯罪。
六、另外，本案的檢察官還起訴被告違反區域計劃法第二十二條的規定，可是，區域
    計劃法第二十二條，是先要臺東縣政府限期命令行為人拆除建築物，並且恢復管
    制使用土地的原狀之後，如果行為人仍然置之不理縣政府的命令，這時，才可依
    照第二十二條規定來處罰。本案的被告並沒有接到臺東縣政府的限期拆除建物的
    命令，因此，就不能用區域計劃法第二十二條的規定來處罰被告。
七、總之，本院調查審理所得到的證據，無法證明被告有檢察官所起訴的犯罪事實。
    依照前面所列舉的法條以及判例要旨，被告的犯罪乃屬於不能證明，自然應該對
    被告甲○諭知無罪判決。
八、另外，依照水土保持法第三十二條第五項規定：「犯本條之罪者，其墾植物、工
    作物、施工材料及所使用之機具沒收之」，及山坡地保育利用條例第三十四條第
    五項規定：「犯本條之罪者，其墾植物、工作物、施工材料及所使用之機具沒收
    之」，這兩條的沒收規定，是以有罪判決為前提要件，而本案既然諭知無罪判決
    ，被告自己開墾建築的房舍、涼亭，本院就無法諭知沒收。
據上論斷，應依刑事訴訟法第三百零一條第一項，判決如主文。
本案經檢察官張德寬到庭執行職務
中      華      民      國      八十九    年      十    月      三      日
                                  臺灣臺東地方法院刑事庭
                                      法  官  甘  大  空
右正本證明與原本無異。
如不服本判決，應於判決送達後十日內，向本院提出上訴狀。
                                      書記官
中    華    民    國      八十        年               月               日


司法院資訊處製作；財團法人民間司法改革基金會備份。
